【裁判字號】    89,上訴,1656
【裁判日期】    890622
【裁判案由】    殺人未遂
【裁判全文】
臺灣高等法院刑事判決                          八十九年度上訴字第一六五六號
    上  訴  人  丁○○
    即  被  告
    指定辯護人  本院甲○
右上訴人因殺人未遂案件，不服臺灣板橋地方法院八十八年度訴緝字第一八六號，中
華民國八十九年三月二十二日第一審判決（起訴案號：臺灣板橋地方法院檢察署八十
四年度偵字第一四四六二號），提起上訴，本院判決如左：
    主  文
上訴駁回。
    事  實
一、丁○○曾有妨害兵役、業務過失致死及二次傷害等前科，所犯最近一次之傷害罪
    ，係於民國（下同）七十九年十月七日經臺灣板橋地方法院判處有期徒刑五月確
    定，嗣於七十九年十月二十六日易科罰金執行完畢，詎仍不知悔改，緣其同居女
    友曾羅金治與乙○○、丙○夫婦同在臺北縣中和市○○街三八三巷口設攤販賣水
    果，雙方時因水果標價問題發生爭執，宿有嫌隙，適於八十四年七月三十日晚十
    時許，丁○○在上開地點代曾羅金治看顧攤位時，見乙○○、丙○夫婦所賣水果
    標價較低，影響生意，乃趨前找丙○理論並生輕薄舉動，乙○○見狀大聲斥責，
    丁○○不甘受辱，竟萌殺機，折返對街曾羅金治之攤位上，取出不知情之曾羅金
    治所有之西瓜刀一把（未據扣案）前來，一語未發即舉刀朝背對之乙○○頭部砍
    下，丙○見狀驚叫，乙○○旋反身以左手肘挌擋，繼以雙手抵擋丁○○所砍之六
    、七刀，乙○○不敵，忍痛逃離，旋乙○○於倉惶逃逸中不慎倒地，丁○○追至
    ，繼續揮砍乙○○之右臂一刀，且舉刀砍其頭部並邊叫道：『給你死』，適丙○
    趕至，為免乙○○繼遭砍殺，乃自後抱住丁○○而阻礙丁○○砍殺乙○○，丙○
    之阻礙行為因而激怒丁○○，丁○○乃另起殺機，掙脫後轉身即舉上述西瓜刀，
    朝丙○頭部砍殺二刀，幸經丙○閃躲得當並以右手抵擋，致遭砍及肩、臂等部位
    ，斯時乙○○、丙○分頭逃離，丁○○續行追砍乙○○，幸圍觀民眾見狀報警，
    警方及時趕到，丁○○始作罷而趁隙逃離，乙○○、丙○夫婦經送醫急救，方倖
    免於難，造成乙○○受有左上肢（左手掌腕處）垂直劈裂傷，所有掌側肌腱神經
    血管全部斷裂，右上肢多處肌肉、肌腱斷裂、多發性雙手左臂、右前臂深部創傷
    ，左食指跟右第三指近側指骨骨折等之傷害；丙○則受有右側肩部撕裂傷併三頭
    肌斷裂、右側前臂撕裂傷及右側食指開放性骨折、右上肢多處肌肉斷裂等傷害。
二、案經乙○○、丙○訴由臺北縣警察局中和分局報請臺灣板橋地方法院檢察署檢察
    官偵查起訴。
    理  由
一、訊據被告丁○○固不否認於右揭時地與告訴人乙○○、丙○夫婦發生爭執而持刀
    之事實，惟矢口否認有何殺人未遂犯行，辯稱：乙○○先拿鐵棍要打我，我才拿
    刀扺擋，因他過來搶我的刀，手握住刀，我抽出來，他的手才會受傷，我就跑了
    ，並沒有拿刀殺丙○云云。然查（一）被告丁○○於前揭時地與告訴人二人發生
    爭執後，即持西瓜刀揮砍告訴人乙○○及另行砍殺丙○等情，迭據告訴人乙○○
    於警訊及原審調查時指稱：「當時就是他（即丁○○）持西瓜刀殺傷我之後，我
    太太便抱著他，而他仍然一直揮刀向我夫婦兩猛砍，我與我太太便跌倒在地上，
    對方仍未停手，待我起來欲逃跑，而他也從後面追殺..... 」、「因水果標價問
    題爭執，他過來理論，後來就返回他的攤位持西瓜刀過來要砍我，當時我背對他
    ，我太太大叫一聲說要砍我頭，我回身先以左手回擋，接著又續砍，我並以右手
    抵擋，致兩臂均受傷，我忍痛逃跑，他繼續追我，後來我太太為了避免我被殺，
    她抱住被告，被告就砍她，經我太太閃躲，才砍傷肩、臂兩刀」等語，核與告訴
    人丙○於警訊及偵查中指述：「是因為對方（即丁○○）到我所擺設之水果攤，
    拍我肩膀，摸我的手，我將手收回不理他，而我先生看見便對他說：你在做什麼
    ，後來他便與我先生吵起來，他便自其擺設之水果攤取出西瓜刀，作勢要殺我夫
    婦兩人，我先生便被他殺傷..... 我先生被殺傷之後跌倒，對方追到便繼續砍殺
    ，我追到吳嫌便從後面將他抱住，他回頭殺傷我，我看見我先生跌倒，起來後又
    跑，他便從後面追殺..... 後來警察趕到現場，便將我夫婦倆送醫急救，而對方
    也逃走了」、「我原先在看顧水果，他（即丁○○）認為我賣的便宜，就過來問
    我說我先生在何處，我說在家裡，他就故意對我毛手毛腳，後來我先生出來說：
    你要幹什麼，要找他理論，他就說沒事就走了，又回來時持西瓜刀乙把先殺我先
    生，我先生被砍就跑了，他就追，繼續砍，他（指乙○○）跌倒，他繼續要砍，
    我過去抱住丁○○說你不要砍，再砍會死，他就改砍我二刀，後繼續追我先生，
    後來有人通知警察，他看警察來才跑」等情節相符，足見被告係以水果標價問題
    及對丙○有輕佻動作，經乙○○當面斥責，致惱羞成怒而持刀揮砍被害人乙○○
    與怒於丙○之阻礙繼而砍殺丙○，事出有因，尚非無由，且現場目擊證人Ａ（合
    於證人保護法之規定，不載其姓名）亦證稱：「八十四年七月底晚上十點許左右
    ，......... 我經過中和市○○街三八三巷口，我至附近海產攤吃麵，麵攤面對
    馬路，當時我是先聽到吵架聲音，接著我看見乙○○急速從我吃麵的麵攤跑過，
    後面緊跟著一個人持西瓜刀在後面追趕，我看到乙○○身上已沾血跡，後來乙○
    ○於逃逸中不慎倒地，該持刀男子追趕而至，揮刀正向其『頭部』砍去，並邊叫
    道『給你死』，但為一女子即在庭的丙○自後將該男子抱住，該男子掙脫後持刀
    轉向丙○，向其『頭部』砍下，丙○有閃躲，印象中好像砍到肩部」等語，核與
    告訴人乙○○、丙○上開指述亦屬相侔，參以其供證因被告之眼袋較大，特別凸
    出，所以記得很清楚，而堅指當時行兇者，確為在庭之被告，益見證人上開證述
    ，信而有徵，應堪採信，又證人Ａ繼證稱：「（問：當時乙○○有無持東西抵擋
    ？）答：沒有，當時乙○○我印象中左手掌被砍後，以右手抓住左手掌，根本無
    法持物，我確定乙○○未持鐵棍或木棍」等語，而上開西瓜刀係被告丁○○自曾
    羅金治之攤位上所取得，且丁○○亦無法證明乙○○當時確曾持鐵棍毆擊之情事
    ，復經被告自承在卷，則被告確曾持西瓜刀追砍告訴人乙○○、丙○之事實，殆
    無疑義，其以告訴人乙○○先拿鐵棍要打我，我才拿刀扺擋，因他過來搶我的刀
    ，手握住刀，我抽出來，他的手才會受傷，我就跑了，並沒有拿刀殺丙○等辯解
    ，顯係飾卸之詞，委不足採。（二）再被告丁○○所持揮砍之西瓜刀，長約五十
    公分（刀刃部分長約四十公分，握柄長約十公分）、寬約七公分，為被告所自承
    ，並據其當庭繪製草圖一紙附卷可稽，該刀械自屬危險之工具，若持之往人之身
    體要害部位揮砍，足以致人於死，其他部位若揮砍過猛，深及其他要害部位，亦
    足以奪人之生命，乃一般人所知之事實，被告對此週知之事實自不得諉為不知，
    參以砍殺之過程，告訴人乙○○迭於偵審中指稱：「他一直要砍我『頭部』，要
    致我於死地，我用左手去抵擋....、「當時被告持西瓜刀往我『左頭部』砍下，
    我先以左手抵擋，受有左手掌至左手肘間之傷害，後來用右手抵擋，受有右手肘
    、右手腕、右上臂等傷害，共砍六、七刀，..... 後來我跌倒，他砍到我右手臂
    ，又持刀要往我『頭部』砍，我同樣以手抵擋，我太太丙○見狀，自後將丁○○
    抱住，丁○○掙脫後反身持刀，往我太太丙○的『頭部』右邊砍下，因丙○以右
    手抵擋，所以也中了兩刀。」等語，丙○復於原審調查時指稱：「當時我為了避
    免我先生（指乙○○）被殺才抱住他，他反過來往我『頭』砍兩刀，經我閃躲才
    砍傷二刀」、「共砍了二刀，致我受有右上臂內側、右手肘，右食指等傷，當時
    我是以右手抵擋，始受上述之傷情，被告是持西瓜刀往我『頭』由上往下砍下」
    等語，核與證人即目擊證人Ａ證述被告當時係持刀揮砍乙○○及丙○頭部乙節相
    符，觀諸人之頭部為人體之重要器官所在，乃要害之處，以銳利之西瓜刀砍擊人
    之頭部，足以致人於死，為一般人所明知，自為被告所能預見，被告於案發時竟
    持長達五十公分之西瓜刀，面對手無寸鐵之告訴人二人，自係處於優勢，於告訴
    人乙○○身受重傷不慎倒地之際，猶持西瓜刀繼續追趕並朝其頭部砍殺，復叫道
    「給你死」等語，又於丙○為免乙○○繼遭砍殺，自後抱住被告，阻止其行為之
    際，復另行起意，續砍殺告訴人丙○頭部，足證被告主觀上確具殺人之犯意甚明
    。再衡諸常人於頭部受攻擊之際，在手未持物之狀態下，基於本能反應自係以手
    臂挌擋或閃躲，自告訴人乙○○、丙○二人受傷之部位觀之，伊等頭部、頸部雖
    未傷及，然就所受傷情，乙○○受有左上肢（左手掌腕處）垂直劈裂傷，所有掌
    側肌腱神經血管全部斷裂，右上肢多處肌肉、肌腱斷裂、多發性雙手左臂、右前
    臂深部創傷，左食指跟右第三指近側指骨骨折等之傷害；丙○則受有右側肩部撕
    裂傷併三頭肌斷裂、右側前臂撕裂傷及右側食指開放性骨折、右上肢多處肌肉斷
    裂等傷害，有卷附之照片十七幀及診斷證明書二紙附卷可按，核與渠等以手臂挌
    擋由上而下之揮砍及閃躲所致之傷害適相符合，被告之持西瓜刀揮砍與告訴人二
    人傷情結果間，自具相當因果關係。且告訴人二人當時受傷出血不止，未及時送
    醫，會有出血休克之危險等語，復有宏恩綜合醫院八十四年九月五日八四宏醫字
    第七八０號函在卷足憑，參以目擊證人Ａ一再證稱：該持刀之人下手極為兇殘等
    語，，益證被告持刀揮砍之猛及欲致告訴人於死之決心，本件事證明確，被告犯
    行，堪予認定，自應依法論科。
二、核被告丁○○所為，係二次犯有刑法第二百七十一條第二項、第一項之殺人未遂
    罪。其著手於殺害乙○○、丙○行為之實施，因路人報警而不遂，為障礙未遂，
    所犯上述殺人未遂二罪，構成要件雖同，惟犯意各別（被告原只追殺乙○○，於
    受丙○阻礙後，始怒而起意砍殺丙○）應予分論併罰。第查被告前有如事實欄所
    載論罪科刑之執行情形，有臺灣高等法院檢察署刑案紀錄簡覆表在卷可憑，其於
    五年內再犯本件有期徒刑以上之罪，為累犯，原應依刑法第四十七條之規定各加
    重其本刑，惟按刑法第二百七十一條第一項之法定刑為死刑、無期徒刑或十年以
    上有期徒刑，其法定刑死刑、無期徒刑部分，依同法第六十四條第一項、第六十
    五條第一項之規定不得加重，故僅就法定刑十年以上有期徒刑部分各加重其刑，
    並依刑法第二十六條前段之規定各減輕其刑。
三、原審經詳察，以被告犯行明確，予以論罪科刑，並依刑法第二百七十一條第二項
    、第一項、第二十六條前段、第四十七條、第三十七條第二項、第五十一條第五
    款、第八款，並審酌被告徒以競價影響生意細故，不思理性解決，已屬不是，反
    舉措輕佻，進而逞兇鬥狠，持刀行兇之犯罪動機，手段又極為兇殘，經通緝始獲
    到案，犯後猶飾詞圖卸，足見其了無悔意等一切情狀，及依其犯罪性質認有褫奪
    公權之必要，分別量處丁○○殺人未遂，累犯，處有期徒刑捌年，褫奪公權伍年
    ；又殺人未遂，累犯，處有期徒刑陸年，褫奪公權肆年。應執行有期徒刑拾貳年
    ，褫奪公權伍年，以資懲儆。至被告持以行兇之西瓜刀一把，為曾羅金治所有，
    業據其供明在卷，且未據扣案，自不於此宣告沒收等，本院核其認事用法均無違
    誤，量刑亦屬妥適。上訴人即被告上訴意旨仍執前詞，矢口否認有上開殺人未遂
    之犯行，而指摘原判決不當，請求本院將原判決撤銷改判，洵無理由，應予駁回
    。
五、據上論斷，應依刑事訴訟法第三百六十八條，判決如主文。
本案經檢察官施良波到庭執行職務。
中      華      民      國    八十九    年      六     月     二十二    日
                                臺灣高等法院刑事第四庭
                                    審判長法  官  蔡  永  昌
                                          法  官  陳  榮  和
                                          法  官  許  宗  和
右正本證明與原本無異。
如不服本判決應於收受送達後十日內向本院提出上訴書狀，其未敘述上訴之理由者並
得於提起上訴後十日內向本院補提理由書（均須按他造當事人之人數附繕本）。
                                          書記官  廖  艷  莉
中      華      民      國    八十九    年      六     月     二十六    日
附錄：本案論罪科刑法條全文
刑法第二百七十一條：
殺人者，處死刑、無期徒刑或十年以上有期徒刑。
前項之未遂犯罰之。
預備犯第一項之罪者，處二年以下有期徒刑。


司法院資訊處製作；財團法人民間司法改革基金會備份。
